【裁判字號】    95,重訴,86
【裁判日期】    970618
【裁判案由】    商業會計法等
【裁判全文】
臺灣臺北地方法院刑事判決              95年度重訴字第86號
公  訴  人  臺灣臺北地方法院檢察署檢察官
被      告  丙○○
選任辯護人  沈銀和律師
被      告  丁○○原名甲○○.
上列被告因違反商業會計法等案件，經檢察官提起公訴（94年度
發查偵字第22、39號），本院判決如下：
    主  文
丙○○、丁○○均無罪。
    理  由
一公訴意旨略以：被告丙○○係揚嘉國際有限公司（下稱揚嘉公
  司，設臺北市中山區○○○路三十號三樓之二）之負責人，為
  商業會計法之商業負責人，明知納稅義務人揚嘉公司於九十一
  年三月間與周儮實業有限公司（下稱周儮公司）無交易之事實
  ，竟與被告丁○○（原名甲○○）共同基於逃漏稅捐及與同案
  被告乙○○（經本院於九十六年十一月十六日判處有期徒刑六
  月，減為有期徒刑三月）共同以明知為不實之事項而記入帳冊
  之犯意，於九十一年三月間，由被告丁○○提供虛設行號周儮
  公司開立之不實統一發票三張（金額共計一百十二萬四千七百
  元）交予被告丙○○，作為揚嘉公司之銷項憑證，並記入帳冊
  ，復持向財政部臺北市國稅局（下稱臺北市國稅局）申報扣抵
  九十一年度銷項稅額，以此不正方法逃漏營業稅額共計五萬六
  千二百三十五元，足以生損害於稅捐稽徵機關稅捐稽徵之正確
  性等語，因認被告丙○○、丁○○共同涉犯商業會計法第七十
  一條第一款填載不實會計憑證記入帳冊、稅捐稽徵法第四十一
  條第一項逃漏稅捐等罪嫌。
二犯罪事實應依證據認定之，無證據不得認定犯罪事實，又不能
  證明被告犯罪者，應諭知無罪之判決，刑事訴訟法第一百五十
  四條第二項、第三百零一條第一項分別定有明文。且認定犯罪
  事實所憑之證據，雖不以直接證據為限，間接證據亦包括在內
  ，然無論直接或間接證據，其為訴訟上之證明，須於通常一般
  之人均不致於有所懷疑，而得確信其為真實之程度者，始得據
  之為有罪之認定，倘其證明尚未達到此一程度，而有合理性懷
  疑之存在時，即無從為有罪之認定，此有最高法院七十六年度
  臺上字第四九八六號判例意旨可資參照。再認定不利於被告之
  事實，須依積極證據，苟積極證據不足為不利於被告事實之認
  定時，即應為有利於被告之認定，更不必有何有利之證據（最
  高法院三十年度上字第八一六號判例參照）。另稅捐稽徵法第
  四十一條第一項關於納稅義務人以詐術或其他不正當方法逃漏
  稅捐罪係結果犯，須納稅義務人有發生逃漏稅捐之結果，始足
  當之。依司法院釋字第三七七號解釋：「營業稅法（現已修正
  法規名稱為加值型及非加值型營業稅法）第五十一條第五款規
  定，納稅義務人虛報進項稅額者，除追繳稅額外，按所漏稅額
  處五倍至二十倍罰鍰，並得停止其營業。依此規定意旨，自應
  以納稅義務人有虛報進項稅額，並因而逃漏稅款者，始得據以
  追繳稅款及處罰」，及前行政法院八十五年度判字第四九三號
  判決意旨：「營業人有進貨之事實，不向直接出賣人取得統一
  發票者，固得逕適用稅捐稽徵法第四十四條處罰。惟必有虛報
  進項稅額，並因而逃漏稅款之情形，始得依營業稅法第五十一
  條第五款處罰之。準此，營業人取得非實際交易對象所開立之
  統一發票作為進項憑證申報扣抵銷項稅額者，縱開立統一發票
  者為虛設之公司行號而實際上無營業之事實，苟其已依法申報
  繳納所開立統一發票應納之營業稅，則營業人之所為，尚無因
  而逃漏營業稅之情形，自無逕對之補徵稅款並依營業稅法第五
  十一條第五款處罰之餘地。」，參以最高法院九十六年度臺上
  字第二四○四號、九十年度臺上字第一四八六號判決意旨可知
  ，行為人取得非實際交易對象所開立之統一發票作為進項憑證
  申報扣抵銷項稅額者，縱開立統一發票者為虛設之公司行號而
  實際上無營業之事實，因行為人無逃漏營業稅之情形，自不得
  以稅捐稽徵法第四十一條第一項逃漏稅捐罪相繩。
三公訴人認為被告二人涉犯前述罪嫌，無非以被告丙○○之供述
  ，統一發票查核清單、付款簽收單（九十四年度發查偵字第二
  二號卷第一一八頁至第一二一頁）等為其論據，被告二人均否
  認有公訴人所指填製不實會計憑證、逃漏稅捐等犯行，被告丙○○辯稱：其係正常從大陸進貨而取得取得發票，報關手續是
  被告丁○○負責之吾師有限公司辦理，付款方式則係以匯款方
  式匯給被告丁○○，其有登入公司帳（本院卷一第一九七頁）
  等語。被告丁○○辯稱：其開設報關行，曾幫揚嘉公司向訴外
  人己○○調絲巾、領巾等貨物，之後就是揚嘉公司跟訴外人己○○交易，其不清楚細節，但有客人要其幫忙傳遞錢時即會幫
  忙，其未看過發票（本院卷二第一三○頁反面）等語。
四本院認為
(一)被告丙○○為揚嘉公司之負責人，於九十一年三月間收受周儮
  公司開立之日期分別為九十一年三月一日、三月五日、三月五
  日之統一發票三張，金額各為四十六萬九千元、二十二萬四千
  四百元、四十三萬零八百元，執之向臺北市稅捐稽徵處（起訴
  書誤載為財政部臺北市國稅局）申報揚嘉公司九十一年度三、
  四月份之營業稅，憑以扣抵等情，除據被告坦承外，並有專案
  申請調檔統一發票查核名冊暨專案申請調檔統一發票查核清單
  （調查局卷一第七三頁、九十四年度發查偵字第二二號卷即第
  七卷第一一八頁）、統一發票三張（本院卷四第一○三頁至第
  一○四頁）等可證，堪認屬實。
(二)被告丙○○於調查員詢問時及於檢察官訊問時均供稱：其係揚
  嘉公司負責人，八十九年至九十一年間尚無主要進口廠商，故
  在服飾方面均委請在大陸之訴外人戊○○採購，揚嘉公司並未
  向周儮公司進貨，進貨前，訴外人戊○○即表示臺灣之報關事
  宜均由被告丁○○處理，發票要向被告丁○○拿，所以貨品送
  到揚嘉公司後，就由證人即揚嘉公司會計庚○○打電話向被告
  丁○○要發票，被告丁○○即將三張周儮公司之發票寄到揚嘉
  公司，貨款或以現金支付，或以匯款方式支付，付款對象都是
  訴外人戊○○指定（九十四年度發查偵字第二二號卷一第第一
  一四頁至第一一六頁、同案號卷二即第八卷第六五頁）等語。
  被告丁○○於本院審理時供稱：其於九十一年間係從事二手報
  關業，訴外人戊○○是其客戶，但人不在臺灣，相關業務均由
  訴外人己○○負責，所以知悉訴外人戊○○有進口絲巾、領巾
  等物，本件係證人庚○○與其聯絡，訴外人戊○○要她向其調
  貨，其遂轉請訴外人己○○調貨，並將證人庚○○之聯絡電話
  告知訴外人己○○，其曾經義務居間聯絡過二次，周儮公司要
  請款時，訴外人己○○有將統一發票三張、付款簽收單二張（
  本院卷四第一○三頁至第一○六頁）等傳真予其知悉，請其告
  訴證人庚○○付該筆款項，所以有看過前述文件。國稅局要查
  帳時，其要求訴外人己○○儘速交付收據予周儮公司，訴外人
  己○○稱欲請友人提供查帳文件予周儮公司，其並未交付付款
  簽收單予被告丙○○（本院九十七年六月三日審判筆錄第六頁
  至第八頁）等語。經核被告二人供述，除發票寄送、聯繫之部
  分細節外，關於揚嘉公司於九十一年三月間向訴外人戊○○購
  買披肩組、絲巾、領帶、蠶絲被等貨品（下稱本案貨品），由
  被告丁○○居間聯繫等情，則大致相符。
(三)證人庚○○於本院審理時結證稱：其於揚嘉公司工作，因公司
  人數不多，沒有特別去分誰做何工作，其亦兼辦會計業務。九
  十一年三月間委託訴外人戊○○從大陸進口三批絲巾、領帶、
  披肩、蠶絲被等貨物，因訴外人戊○○在大陸，要其直接找戊○○在臺灣的代理人即被告丁○○，應係被告丁○○叫外務送
  來的，該批貨物事後有再轉售，並登記在帳簿上，且實際上有
  開發票出去，也有報稅。被證二（本院卷四第一○三頁至第一
  ○四頁）之三張發票是一名男性外務送貨來時所交付，其有在
  送貨單簽名，被證三之付款簽收單（同卷第一○五頁至第一○
  六頁）則是請款時才拿來。揚嘉公司陸續給付貨款予被告丁○○，日期為九十一年三月五日之付款簽收單（本院卷四第一○
  五頁）該筆金額，係被告丁○○的外務員來收帳，收款時有請
  他在「簽收人」欄後蓋大小章，「周3/5」之簽名係該名外務
  寫的，「廠商」欄後方「周儮實業有限公司」及「91.3.5」則
  是其填寫，日期為九十一年三月七日之付款簽收單（本院卷四
  第一○六頁）該筆金額是用電匯的，但該張付款簽收單是國稅
  局要求補提手續時，因訴外人戊○○另欠揚嘉公司一些錢，其
  找不到戊○○，而打電話給被告丁○○，請她補一些國稅局認
  為不足的資料，被告丁○○跟他的外務一起到揚嘉公司樓下補
  簽，即在「簽收人」欄後蓋大小章，及簽寫「周3/7」，「帳
  戶」欄內「（一銀）」、帳號、「林瑞」這些字係其填寫，是
  訴外人戊○○用電話要求揚嘉公司匯款到該帳戶，但不知訴外
  人戊○○有無告知被告丁○○，其在被告丁○○補簽付款簽收
  單前即已匯款至前述帳戶（本院卷四第一五四頁至第一五六頁
  反面）等語。則由本件統一發票三張形式上觀之，不僅於「品
  名」欄載明貨物種類，更詳載「S-400」、「S1100」等辨別貨
  品之編號，亦詳細記載數量、單價等細目，已難認其係虛偽，
  而日期為九十一年三月七日之付款簽收單該筆款項既以匯款方
  式給付，依一般交易習慣而言，應不會要求受款人另行簽付款
  簽收單，亦無此必要，證人庚○○前述證言，並無違背常情之
  處，應可採信。又證人庚○○就周儮公司係向訴外人戊○○購
  買訴外人戊○○自大陸地區進口之絲巾等貨物，而非自行自大
  陸進口一節，與被告丙○○、丁○○之供述雖有出入，惟周儮
  公司之業務實由被告丙○○負責，證人庚○○係負責公司內部
  之收貨、付款作業，其對前述交易方式之細節有所誤解，亦與
  常情無違。至證人庚○○另證稱：被證四之第一商業銀行存款
  類存款取款憑條（本院卷第一○七頁）領出之金額七萬三千一
  百零五元係以匯款方式付給被告甲○○在第一銀行中山分行的
  帳戶，該筆金額包括稅金、運費及貨款（本院卷四第一五四頁
  反面），與被告丙○○所述：該筆金額係該批貨物稅款五萬六
  千二百三十五元及自基隆運到揚嘉公司之運費一萬六千八百七
  十元（同卷第一五六頁）等語雖有差異，然該筆金額已係六年
  多以前之帳目，自難期待證人庚○○或被告丙○○之記憶毫無
  誤差，均不影響證人庚○○證言之可信度。據此，依證人庚○○前述證言，及本件統一發票三張、付款簽收單二張，參以被
  告丙○○、丁○○之供述，足認揚嘉公司於九十一年三月間向
  訴外人戊○○購買披肩組、絲巾、領帶、蠶絲被等本案貨品，
  由被告丁○○聯繫送貨、請款事宜等各情屬實。
(四)綜上所述，由證人庚○○及被告丙○○前述證言觀之，二人因
  將被告丁○○視為訴外人戊○○之代理人，故均證稱及供稱本
  案貨品係由被告丁○○之外務運送、發票三張係被告丁○○隨
  貨交付或寄送。惟揚嘉公司既係向訴外人戊○○購買本案貨品
  ，被告丁○○又經常為訴外人戊○○處理臺灣之報關業務，縱
  使被告丁○○代理訴外人戊○○指派外務員運送本案貨品至揚
  嘉公司，或交付統一發票予揚嘉公司等情屬實，亦無證據足認
  被告丁○○明知周儮公司係屬虛設行號，況揚嘉公司確有向訴
  外人戊○○購買本案貨品之進貨事實，參照前述說明，縱其以
  非實際交易對象所開立之統一發票作為進項憑證申報扣抵銷項
  稅額，且周儮公司係屬虛設行號而實際上無營業之事實，揚嘉
  公司既無逃漏營業稅之情形，亦不得以逃漏稅捐罪相繩。本件
  公訴人所舉證據尚不足以證明被告二人有填製不實會計憑證及
  逃漏稅捐之行為，此外，復查無其他積極證據足證被告二人涉
  有公訴人所指前述犯行，不能證明被告二人犯罪，參照前述說
  明，依法應為無罪之諭知。
五依刑事訴訟法第三百零一條第一項，判決如主文。
本案經檢察官侯靜雯到庭執行職務
中    華    民    國    97    年    6     月    18    日
                  刑事第十五庭  審判長法  官   廖紋妤
                                      法  官   楊台清
                                      法  官   邱蓮華
上正本證明與原本無異。
如不服本判決，應於判決送達後10日內向本院提出上訴狀 (應抄
附繕本)。
                                      書記官   葉宜玲
中    華    民    國    97    年    6     月    18    日


司法院資訊處製作；財團法人民間司法改革基金會備份。
